【裁判字號】    99,交聲,600
【裁判日期】    991130
【裁判案由】    聲明異議
【裁判全文】
臺灣嘉義地方法院交通事件裁定         99年度交聲字第600號
原處分機關  交通部公路總局嘉義區監理所嘉義市監理站
異  議  人
即受處分人  陳麗梅
上列異議人因違反道路交通管理處罰條例案件，對於交通部公路
總局嘉義區監理所嘉義市監理站於民國99年11月3日所為之處分
（原處分案號：嘉監義裁字第裁76—Z00000000號），聲明異議
，本院裁定如下：
    主  文
原處分撤銷。
上開撤銷部分，陳麗梅不罰。
    理  由
一、原處分意旨略以：異議人即受處分人陳麗梅（下稱異議人）
    所有之車牌號碼4598-GE號自用小客車於民國97年1月6日上
    午6時6分許，在國道1號南下328公里處，因「牌照借供他車
    使用」之違規，經內政部警政署國道公路警察局員警依道路
    交通管理處罰條例第12條第1項第5款之規定當場舉發。異議
    人於99年10月21日提出陳述意見，申請歸責鄭翼龍，惟無法
    提出拍賣證明文件，經查證前揭違規情事屬實，遂於99年11
    月3日以嘉監義裁字第裁76-Z00000000號裁決書裁處異議人
    罰鍰新臺幣（下同）10,800元，並無違誤。
二、聲明異議意旨略以：前揭車輛以分期付款附條件方式向誠泰
    商業銀行股份有限公司（改制為臺灣新光商業銀行股份有限
    公司，下稱新光銀行）購買，並設定動產擔保抵押，後因未
    依約繳息，遭強制執行，由該公司取回並於95年1月9日實行
    拍賣，由鄭翼龍拍定，該車已由鄭翼龍所有，然因拍定後尚
    未變更車主姓名，本件違規發生於97年1月6日，應歸責鄭翼
    龍，原處分顯然有誤，不應處罰異議人，為此聲明異議，請
    求撤銷原處分等語。
三、按法院受理交通事件，準用刑事訴訟法之規定，其處理辦法
    ，由司法院會同行政院定之，道路交通管理處罰條例第89條
    定有明文。又按聲明異議案件之處理，除準用刑事訴訟法有
    關規定外，依道路交通事件處理辦法之規定處理之，道路交
    通事件處理辦法第3條亦有明訂。上開條例給予當事人申辯
    及提出證據之機會，符合正當法律程序，與憲法第16條保障
    人民訴訟權之意旨並無抵觸（司法院大法官釋字第418號解
    釋意旨可參）。再按被告未經審判證明有罪確定前，推定為
    無罪，犯罪事實應依證據認定之，無證據不得認定犯罪事實
    ，此觀刑事訴訟法第154條規定亦明。而「認定犯罪事實所
    憑之證據，雖不以直接證據為限，間接證據亦包括在內，然
    而無論直接證據或間接證據，其為訴訟上之證明，須於通常
    一般之人均不致有所懷疑，而得確信其為真實之程度者，始
    得據為有罪之認定，倘其證明尚未達到此一程度，而有合理
    之懷疑存在而無從使事實審法院得有罪之確信時，即應由法
    院為諭知被告無罪之判決」，最高法院亦著有76年台上字第
    4986號判例可資參照。是揆諸前開說明，法院於審理行為人
    違反道路交通管理處罰條例案件，當踐行完畢調查證據之程
    序後，為事實之認定時，如就原處分機關所認定之行為人違
    規之事實仍有合理之訴訟上懷疑，而無法確信行為人確有該
    當於道路交通管理處罰條例各該處罰條文之構成要件事實時
    ，此際即應依訴訟上之待證事實「倘有懷疑，則從被告之利
    益作解釋」之證據法則，作對異議人有利之認定，合先敘明
    。
四、次按汽車有牌照借供他車使用或使用他車牌照行駛者，處汽
    車所有人3,600元以上10,800元以下罰鍰，並禁止其行駛，
    道路交通管理處罰條例第12條第1項第5款定有明文。上開規
    定處罰對象之「汽車所有人」，應係違規時汽車之真正所有
    權人而言，而非汽車之登記名義人。蓋因車籍資料僅係監理
    機關對於車輛管理之行政登記事項，車籍資料上車主名稱登
    記，雖可據以作為該車所有人之判斷依據，然該車籍資料所
    登記之車主，並非當然即為民法上之真正所有權人。又按道
    路交通管理處罰條例之處罰，受舉發違反道路交通管理事件
    之受處罰人，認為受舉發之違規行為應歸責他人者，應於舉
    發違反道路交通管理事件通知單應到案日期前，檢附相關證
    據及應歸責人相關證明文件，向處罰機關告知應歸責人，處
    罰機關應即另行通知應歸責人到案依法處理，逾期未依規定
    辦理者，仍依本條例各該違反條款規定處罰，道路交通管理
    處罰條例第85條第1項定有明文。依前揭條文規定之文義，
    受處分人於應到案日期前，未檢附相關證據及應歸責人相關
    證明文件，向處罰機關告知應歸責人，原處分機關仍可依上
    揭規定對受處分人裁罰，此乃係賦予處罰機關「仍依本條例
    各該違反條款規定處罰」之權限，並非當然發生失權之效果
    ，且觀諸上開規定修正之立法理由，亦未表示逾期未告知即
    生失權效果。況若舉發違反道路交通管理事件通知單送達受
    處分人時，已逾該通知單所定之到案期日，則因未符合道路
    交通管理處罰條例第85條第1項規定，即未生失權之效果，
    如此一來，將使有無失權之效果取決於舉發違反道路交通管
    理事件通知單送達之遲速，如送達在到案期日前者，即生失
    權效果，送達在到案期日後者，即不生失權效果，顯失公平
    ；尤其若舉發違反道路交通管理事件通知單送達受處分人時
    ，恰係該通知單所定到案期日之同日或前一日，將使受處分
    人因無法及時告知應歸責他人之狀況，而承受失權之不公平
    結果，故受處分人逾期未辦理歸責事宜，若有檢具相關事證
    向法院聲明異議，法院仍應實質審理（臺灣高等法院暨所屬
    法院97年法律座談會刑事類提案第41號研討結果亦同此見解
    ）。是就本件舉發違反道路交通管理事件通知單而言，縱異
    議人逾期未辦理歸責事宜，然異議人若有檢具相關事證，向
    法院聲明異議，法院仍應實質審理。
五、經查：本件登記名義為異議人陳麗梅之車牌號碼4598-GE號
    自用小客車，由駕駛人黃宏彬所駕駛，於前揭時間、地點，
    因有「牌照借供他車使用」之違規，經內政部警政署國道公
    路警察局員警當場舉發，固有公警局交字第Z00000000號舉
    發違反道路交通管理事件通知單1份在卷可稽（見本院卷第1
    0頁）。又異議人所有之車牌號碼4598-GE號自用小客車係以
    分期付款附條件方式向新光銀行購買，並設定動產擔保抵押
    ，因未依約繳息，業經新光銀行向臺灣臺南地方法院聲請強
    制執行，復由同院於94年12月15日以94年度執字第48701號
    解除占有並點交新光銀行取回，嗣該車經新光銀行依據動產
    擔保交易法規定占有抵押之車輛，依法公告，並於95年1月9
    日經公開拍賣，由鄭翼龍拍定，惟拍定後未辦理過戶，新光
    銀行遂向嘉義縣財政稅務局陳請車牌號碼4598-GE號自用小
    客車拍賣日後之使用牌照稅應歸予拍定人即鄭翼龍，業經該
    局同意在案，此有臺灣臺南地方法院民事執行處94年12月15
    日南院慧94執妥字第48 701號函、拍賣車輛紀錄、嘉義縣財
    政稅務局97年8月28日嘉縣財稅消字第0970027993號函各1份
    附卷可憑（見本院卷第5、11、12頁）。是異議人於本院訊
    問時辯稱：之後才收到誠泰銀行通知車子已經拍賣，並不知
    拍賣情形，後來陸續收到牌照稅及違規通知，向銀行要資料
    ，銀行交付拍賣車輛紀錄及嘉義縣財政稅務局函等語（見本
    院卷第18頁），尚非無據，況嘉義縣財政稅務局與原處分機
    關同屬行政機關，對於異議人所提出之證據資料，認定車籍
    所有人實不宜相互歧異，亦徵異議人所陳稱該車已非由其所
    有、支配使用之事實，應堪認定。雖異議人逾期未辦理歸責
    事宜，然其所檢具相關事證，已有合理懷疑該車確已由鄭翼
    龍拍定取得所有權，並非異議人占有使用，此外，本案復查
    無其他積極證據足以證明異議人確為前揭車輛之所有人，而
    有牌照借供他車使用違規之事實，揆諸首揭說明，本院仍應
    實質審理，復依有疑利於異議人之法則，作對於異議人有利
    之認定，即認異議人之辯解，應為可信。
六、綜上所述，本件係因該車牌已經歸他人占有支配使用，異議
    人已非實際所有人，又非違規時之駕駛人，即應為有利於異
    議人之認定。原處分機關未予詳查，遽認本件違規行為應歸
    責於異議人，而予以裁罰，難認允當。是本件異議為有理由
    ，應由本院將原處分撤銷，並為主文第2項異議人不罰之諭
    知，以資適法。
據上論斷，應道路交通管理處罰條例第87條第2項、道路交通事
件處理辦法第19條前段，裁定如主文。
中    華    民    國    99    年    11    月    30    日
                  交通法庭  法  官  林青怡
上列正本證明與原本無異。
如不服本裁定，應於裁定送達後5日內向本院提出抗告狀（應附
繕本）。
中    華    民    國    99    年    11    月    30    日
                            書記官  江芳耀

司法院資訊處製作；財團法人民間司法改革基金會備份。
